【裁判字號】    99,上訴,1294
【裁判日期】    990930
【裁判案由】    違反廢棄物清理法
【裁判全文】
臺灣高等法院臺中分院刑事判決        99年度上訴字第1294號
上  訴  人  臺灣臺中地方法院檢察署檢察官
被      告  己○○
            乙○○
上列上訴人因被告等違反廢棄物清理法等案件，不服臺灣臺中地
方法院98年度訴字第3544號，中華民國99年6月2日第一審判決（
起訴案號：臺灣臺中地方法院檢察署98年度偵字第775號），本
院判決如下：
    主  文
原判決關於己○○、乙○○竊盜無罪部分撤銷。
己○○、乙○○共同犯竊盜罪，各處有期徒刑陸月，如易科罰金
均以新臺幣壹仟元折算壹日。
其他上訴駁回。
    事  實
一、緣庚○○所有座落臺中縣大安鄉○○段第二四八、二四八－
    一、二四九、二五０、二五二地號土地（即臺中縣大安鄉○○○路五十號）遭他人棄置營建廢棄物，臺中縣環境保護局
    命庚○○清除之。庚○○遂於民國九十七年六月二十日以新
    臺幣（下同）二十萬元代價委由己○○處理之。己○○竟與
    乙○○共同基於意圖為自己不法所有之犯意聯絡，先由己○○以約四十萬元代價僱工在上述土地周圍搭建鐵皮圍籬，俾
    遮掩外界耳目；再於九十七年十一月間，推由乙○○僱用不
    知情之挖土機司機梁清松、大貨車司機楊錦亮及其他姓名年
    籍不詳之司機等共二部挖土機及四部大貨車，盜挖上揭地號
    土地之土石計三處（分別長約二十公尺、寬約十七公尺、深
    約六公尺），並將土石外運至不詳處所。嗣於九十七年十一
    月二十日，為警據報前往現場，而查獲上情，復扣得挖土機
    二部。
二、案經臺灣臺中地方院檢察署檢察官簽分及臺中縣警察局大甲
    分局報告臺灣臺中地方法院檢署檢察官偵查起訴。
    理  由
甲、證據能力部分：按現行刑事訴訟法為保障被告之反對詰問權
    ，排除具有虛偽危險性之傳聞證據，以求實體真實之發見，
    於該法第一百五十九條第一項明定被告以外之人於審判外之
    言詞或書面陳述，除法律有規定者外，不得作為證據。而刑
    事訴訟法第一百五十九條之一至一百五十九條之四有傳聞法
    則之例外規定，且被告以外之人於審判外之陳述，雖不符上
    述傳聞法則之例外規定，而經當事人於審判程序同意作為證
    據，法院審酌該言詞陳述或書面陳述作成時之情況，認為適
    當者，亦得為證據；當事人、代理人或辯護人於法院調查證
    據時，知有第一百五十九條第一項不得為證據之情形，而未
    於言詞辯論終結前聲明異議者，視為有前項之同意，刑事訴
    訟法第一百五十九條之五定有明文。本件檢察官、被告並未
    就下述被告以外之人於審判外之陳述之證據能力有所爭執，
    且迄於言詞辯論終結前，均未主張有刑事訴訟法第一百五十
    九條第一項不得為證據之情形，是應認已同意作為證據，且
    經本院審酌後，認無不適當之情形，應認均有證據能力，合
    先敘明。
乙、得心證之理由：
壹、有罪部分（即被告二人竊盜部分）：
一、訊據被告己○○固坦承有承攬證人庚○○所有上揭土地遭棄
    置營建廢棄物之清除工作情事，被告乙○○則稱其亦受託為
    被告乙○○清除上揭土地上廢棄物，惟二人均矢口否認有不
    法犯行，並以其等在上揭土地僅係作篩選工作；九十七年十
    月十三日被告己○○委託被告乙○○篩選；環保署有去看過
    ，同意在現場篩選，篩選過程中沒有清運出去；是用挖土機
    把一些東西攤開做分類，都在該處分類，沒有外運，也沒有
    把土石挖走；該址原本是舊魚池，落差與道路平面距離約一
    ．五公尺，留下是土方、石頭、磚塊；現場廢棄物篩選完後
    就由東億公司於九十七年十二月十五日載走處理，其他東西
    都留在原地等語為辯。
二、經查：
  (一)證人即查獲警員甲○○於九十七年十一月二十日，在上述證
    人庚○○土地上發現三處分別長約二十公尺、寬約十七公尺
    、深約六公尺之坑洞，已經證人甲○○於本院證述無訛，並
    有職務報告書及現場圖、現場測量照片在卷可證。證人即地
    主庚○○於偵訊證述該土地原狀是平的，垃圾倒在平的土地
    上，亦有偵訊筆錄可按。證人即挖土機司機梁清松於警詢亦
    陳明當日有四部大貨車到場工作，有警詢筆錄可考。被告二
    人如僅從事廢棄物篩選工作，實無必要挖掘如此大坑洞。既
    稱其等係就地篩選廢棄物或整地，至多使用堆土機即可，有
    何必要使用挖土機及多達四部大貨車？又參以證人楊錦亮於
    偵訊證述伊是日到現場欲載砂石，可證被告二人顯係挖掘土
    石竊取之。
  (二)證人庚○○係以二十萬元總價委託被告己○○處理上揭土地
    上之廢棄物，已迭據證人庚○○於警訊明及於本院結證無
    訛，並有委託書影本在卷可證。然被告己○○為此件清理廢
    棄物工程，卻以約四十萬元代價在土地周圍搭建圍籬（詳被
    告己○○偵訊供述）；再加計僱工等花費，其支出遠超逾二
    十萬元，如非為盜取砂石牟取利益，豈可能如此作為。
  (三)被告己○○受證人庚○○委託後，另委請金寶象環保有限公
    司（下簡稱金寶象公司）從該土地載運廢棄物至東億環保實
    業有限公司（金寶象公司及東億環保實業有限公司均具合法
    廢棄物處理文件，理由詳後）。卻迄本案遭查獲後之九十七
    年十二月十五日，始由金寶象公司派車至該土地載運二車計
    三十立方公尺之廢棄物至東億環保實業有限公司（下簡稱東
    億公司）處理，且該二車廢棄物亦未經事先分類處理，甚至
    連載運之款項亦未支付等情，已分據證人即上述二公司負責
    人丙○○、戊○○於本院詰證無訛，並有東億環保實業有限
    公司營建混合物進場同意書影本一張、東億公司九十八年一
    月九日98年東字第005號函一份、建築工程剩餘資源載運處
    理證明二紙附卷可按；可證被告二人事實上並未於此土地上
    從事廢棄物清除、處理工作，卻大費周章興建圍籬，無非欲
    藉此掩人耳目。
  (四)又關於本案被告盜取土石之數量，依證人即查獲警員甲○○
    證述及其職務報告，暨現場圖、現場測量照片所示，應係三
    處，分別長約二十公尺、寬約十七公尺、深約六公尺，即共
    計約六千立方公尺。而本案起訴書雖依據大安鄉公所陳報認
    被告等係挖取土石共二處，分別長約二二公尺、寬約十公尺
    、深約五公尺；及長約十六公尺、寬約六公尺、深約五公尺
    ；然被告等於九十七年十一月二十日遭警員甲○○發現盜挖
    ，警員甲○○再於翌日即九十七年十一月二十一日通知大安
    鄉公所會勘；於九十七年十一月二十一日發現被告等有將該
    等坑洞填平匿跡之舉，此有警製職務報告記載可參。是在大
    安鄉公所會勘時，該等盜採砂石遺留之坑洞已遭被告略為回
    填以湮滅事證，從而本案被告盜取土石之數量，應以警員甲○○於九十七年十一月二十日在現場所見並測繪者為正確，
    亦併明。
    綜上，本案被告二人竊盜犯行事證明確，其等所辯無非畏罪
    飾卸之詞，無足憑採，應依法論罪科刑。
三、核被告己○○、乙○○所為，係犯刑法第三百二十條第一項
    之竊盜罪，被告二人具共同犯罪之犯意聯絡與行為分擔，是
    為共同正犯。原審未詳予審酌，遽就被告二人竊盜部分為無
    罪之判決，尚有未洽，應予撤銷，審酌被告二人犯罪之動機
    、手段、犯後態度等一切情狀，分別量處如主文第二項之刑
    示懲，並諭知易科罰金之折算標準。
貳、無罪部分（即違反廢棄物清理法駁回檢察官上訴部分）：
一、本件公訴意旨另以：被告己○○、乙○○明知從事廢棄物清
    除業務應向直轄市、縣（市）主管機關或中央主管機關委託
    之機關申請核發公民營廢棄物清除處理機構許可文件後，始
    得受託清除廢棄物業務，而其等並未依廢棄物清理法第四十
    一條第一項規定領有廢棄物清除、處理許可文件，自不得從
    事廢棄物清除、處理。被告己○○竟於民國九十七年六月二
    十日，承攬庚○○所有坐落臺中縣大安鄉○○段第二四八、
    二四八－一、二四九、二五０、二五二地號土地遭棄置營建
    廢棄物之清除工作；復於九十七年十月十三日，己○○再將
    上揭工作委託給被告乙○○，而共同基於非法清除廢棄物之
    犯意聯絡，將前揭土地之營建廢棄物載運至不詳地點傾倒，
    未載運至合法處理場。因認被告二人又涉犯廢棄物清理法第
    四十六條第四款之未依規定領有廢棄物清除、處理許可文件
    ，從事廢棄物清除、處理罪嫌。
二、按犯罪事實應依證據認定之，無證據不得認定犯罪事實；又
    不能證明被告犯罪者，應諭知無罪之判決，刑事訴訟法第一
    百五十四條第二項、第三百零一條第一項分別定有明文。再
    犯罪事實之認定，應憑真實之證據，倘證據是否真實尚欠明
    確，自難以擬制推測之方法，為其判斷之基礎；而認定犯罪
    事實之證據係指足以認定被告確有犯罪行為之積極證據而言
    ，該項證據自須適合於被告犯罪事實之認定，始得採為斷罪
    資料，最高法院著有五十三年臺上字第六五六號、二十九年
    上字第三一０五號判例可參。次按刑事訴訟上證明之資料，
    無論其為直接或間接證據，均須達於通常一般之人均不致有
    所懷疑，而得確信其為真實之程度，始得據為有罪之認定，
    若其關於被告是否犯罪之證明未能達此程度，而有合理懷疑
    之存在，致使無從形成有罪之確信，根據「罪證有疑，利於
    被告」之證據法則，即不得遽為不利被告之認定，亦有最高
    法院七十六年度臺上字第四九八六號判例可稽。而以情況證
    據（即間接證據）斷罪時，尤須基於該證據在直接關係上所
    可證明之他項情況事實，本乎推理作用足以確證被告有罪，
    方為合法，不得徒憑主觀上之推想，將一般經驗上有利被告
    之其他合理情況逕予排除，此觀諸最高法院三十二年上字第
    六七號判例自明。再者，刑事訴訟法第一百六十一條已於九
    十一年二月八日修正公布，其第一項規定：檢察官就被告犯
    罪事實，應負舉證責任，並指出證明之方法。因此，檢察官
    對於起訴之犯罪事實，應負提出證據及說服之實質舉證責任
    。倘其所提出之證據，不足為被告有罪之積極證明，或其指
    出證明之方法，無從說服法院以形成被告有罪之心證，基於
    無罪推定之原則，自應為被告無罪判決之諭知。
三、本件公訴意旨認被告己○○、乙○○涉有廢棄物清理法第四
    十六條第四款之未依規定領有廢棄物清除、處理許可文件，
    從事廢棄物清除、處理罪嫌，係以被告己○○於偵查之供述
    、被告乙○○於警詢時及偵查中之供述、證人即挖土機司機
    梁清松於警詢及偵查中之供述、證人即上開土地所有人庚○○於偵查中之證述、證人即到場處理員警甲○○、砂石車司
    機楊錦亮於偵查中證述、臺中縣環境保護局九十七年十一月
    三日環稽字第0970057935號函、委託書影本二份、臺中縣警
    察局舉發違反道路交通管理事件通知單影本一張、臺中縣警
    察局大甲分局海墘派出所扣押物品目錄表一份、保管條一份
    、現場照片十一幀、刑案現場測繪圖一張、東億環保實業有
    限公司（下稱東億公司）營建混合物進場同意書影本一張、
    東億公司九十八年一月九日九十八年東字第005號函一份及
    建築工程剩餘資源載運處理證明二張、臺中縣政府九十七年
    十二月十日府建土字第0970329916號函影本一份論據。
四、經查：
  (一)按「本法所稱廢棄物，分下列二種：一、一般廢棄物：由家
    戶或其他非事業所產生之垃圾、糞尿、動物屍體等，足以污
    染環境衛生之固體或液體廢棄物。二、事業廢棄物：（一）
    有害事業廢棄物：由事業所產生具有毒性、危險性，其濃度
    或數量足以影響人體健康或污染環境之廢棄物。（二）一般
    事業廢棄物：由事業所產生有害事業廢棄物以外之廢棄物。
    前項有害事業廢棄物認定標準，由中央主管機關會商中央目
    的事業主管機關定之。」，廢棄物清理法第二條第一、二項
    定有明文。再依內政部訂定之「營建剩餘土石方處理方案」
    ，營建剩餘土石方之種類，固包含建築工程、公共工程及建
    築物拆除工程施工所產生剩餘泥、土、砂、石、磚、瓦、混
    凝土塊，惟不包括施工所附帶產生之金屬屑、玻璃碎片、塑
    膠類、木屑等廢棄物，茍包含該等廢棄物者，即屬營建事業
    廢棄物（參考最高法院九十七年度臺上字第二五四三號刑事
    判決意旨）。而有關工程施工建造、建築拆除等所產生之事
    業廢棄物，屬內政部九十一年九月十七日公告「營建事業廢
    棄物再利用種類及管理方式」之「編號八、營建混合物」（
    九十六年六月十二日修正後為編號七），其內容物固包含土
    石方、磚、瓦、混凝土塊、廢金屬、廢玻璃、廢塑膠類、廢
    木材、竹片、廢紙屑等，但其再利用均須依該公告之管理方
    式辦理，始符合規定，不以廢棄物認定，非謂該等剩餘泥、
    土、砂、石、磚、瓦、混凝土塊，均非一般事業廢棄物（參
    考最高法院九十八年度臺上字第三九號刑事判決意旨）。是
    以該「營建事業廢棄物再利用種類及管理方式」之「編號七
    、營建混合物」第三、四、五點之規定，「三、再利用機構
    應具備下列資格之一：（一）經直轄市、縣（市）政府所核
    准設立可兼收容處理營建混合物之土資場。（二）經直轄市
    、縣（市）政府依地方自治法規許可設立之營建混合物資源
    分類處理場。（三）依營建廢棄物共同清除處理機構管理辦
    法許可並核發登記證之機構。四、再利用機構應具廢棄物分
    類設備或能力，可將土石方、磚、瓦、混凝土塊、廢金屬、
    廢玻璃、廢塑膠類、廢木材、竹片、廢紙屑等加以分類。五
    、經分類作業後，屬營建剩餘土石方部分依營建剩餘土石方
    處理方案處理，屬內政部公告之一般事業廢棄物再利用種類
    部分，依本部公告之管理方式辦理；至其他非屬營建剩餘土
    石方，亦非屬本部公告可再利用部分，應依廢棄物清理法規
    定清除處理或再利用，送往合法掩埋場、焚化廠、合法廢棄
    物代處理機構或再利用事業機構，其中送合法掩埋場或焚化
    廠部分，所含資源性廢棄物重量比不得超過百分之十五。」
    ，顯見內容物包含土石方、磚、瓦、混凝土塊、廢金屬、廢
    玻璃、廢塑膠類、廢木材、竹片、廢紙屑等之營建混合物，
    本質上仍為營建事業廢棄物，僅在該營建事業廢棄物業已經
    由上開經過許可設立，且具廢棄物分類設備或能力，可將土
    石方、磚、瓦、混凝土塊、廢金屬、廢玻璃、廢塑膠類、廢
    木材、竹片、廢紙屑等加以分類之再利用機構處理後，分類
    後屬營建剩餘土石方部分或屬內政部公告之一般事業廢棄物
    再利用種類部分，各依相關之處理方案處理而不再認定為廢
    棄物。查本案查獲之廢棄物，包括營建剩餘土、廢傢俱、廢
    塑膠、廢紙、廢金屬等物，有臺中縣環境保護局九十八年十
    一月二日環稽字第0980042048號函在卷可參。證人即本件土
    地所有人庚○○亦於原審法院審理中證述：因沒有圍牆，遭
    人趁深夜傾倒馬桶、石棉瓦、浴室拆下的物品，後來環保局
    通知該土地有被倒廢棄物，所以其要找廠商來處理等語，故
    本件之廢棄物當屬營建事業廢棄物無訛。該營建事業廢棄物
    雖亦屬內政部公告之「營建事業廢棄物再利用種類及管理方
    式」之「營建混合物」，然該營建混合物既尚未依上開管理
    方式，將廢棄物分類處理，取得個案再利用許可之資格，自
    仍不失其營建事業廢棄物之性質，而屬廢棄物清理法中之一
    般事業廢棄物，合先敘明。
  (二)本案證人即挖土機司機梁清松於警詢及偵查中之供述、證人
    庚○○於偵查中之證述、證人甲○○、砂石車司機楊錦亮於
    偵查中證述、臺中縣環境保護局九十七年十一月三日環稽字
    第0970057935號函、委託書、臺中縣警察局舉發違反道路交
    通管理事件通知單影本、臺中縣警察局大甲分局海墘派出所
    扣押物品目錄表、保管條、現場照片、刑案現場測繪圖等僅
    能證明被告己○○有受託代覓合法廠商處理本案土地上廢棄
    物及其等有盜採砂石情事。
  (三)又上述土地為證人庚○○所有，且遭不詳姓名之人棄置廢棄
    物於上址，經臺中縣環境保護局要求證人庚○○清理。證人
    庚○○委託被告己○○清運等情，已迭經證人庚○○於警詢
    時、偵查中及原審、本院審理中證述無訛，並有證人庚○○
    與被告己○○簽訂之九十七年六月二十日委託書影本一份在
    卷可參。然廢棄物清理法第四十六條第四款以「未依第四十
    一條第一項規定領有廢棄物清除、處理許可文件，從事廢棄
    物貯存、清除、處理，或未依廢棄物清除、處理許可文件內
    容貯存、清除、處理廢棄物。」為犯罪構成要件，被告己○○、乙○○固確未領有廢棄物清除、處理許可文件，然本案
    應審酌其等客觀上是否確有為本案廢棄物清除或處理行為，
    始足繩以上述廢棄物清理法罪名；證人庚○○與被告己○○
    之委託書記載「本人庚○○所有座落於大安鄉○○段248、2
    48-1、249、250、252地號土地遭棄置營建廢棄物，有關清
    理事宜全權委託己○○處理」，並未記載係被告己○○本人
    清理之，被告己○○非不可再委由合法機構清除、處理。依
    證人庚○○於原審證述「（審判長問：委託書上面只有記載
    清理，要如何清理？）環保局有特別要求，被偷倒廢棄物時
    ，我有詢問環保署，比較嚴重的由我清理，但環保署說需要
    經由回收的公司，但我不認識此類公司，剛好有人介紹己○○說有辦法來找到合法公司。」，有原審法院九十八年十二
    月二十九日審判筆錄可按；可見被告己○○對證人庚○○亦
    非承諾將親自處理本案土地上之廢棄物，而係要代庚○○找
    領有廢棄物清除、處理許可文件之公司處理之。被告己○○
    即據此代理證人庚○○與東億公司訂立一般廢棄物委託處理
    契約書，有契約書影本附原審卷第一百六十二頁可按。該經
    臺中縣政府發給廢棄物處理許可證之東億公司即於九十七年
    六月十三日出具營建混合物進場同意書，其上記載：該工程
    名稱：庚○○清除工程、工程地點：臺中縣大安鄉○○段二
    四八、二四八－一、二四九、二五０、二五二地號土地；清
    運單位金寶象環保有限公司、混合物數量六百立方公尺等情
    ，有許可證及同意書影本各一份可參（見警卷第三六、三七
    頁）。又再經東億公司介紹，證人庚○○於九十七年六月十
    三日與金寶象公司訂立廢棄物委託代清除契約，亦有契約書
    及金寶象公司函附原審卷第一百六十四、一百六十五頁可參
    ，且經原審法院函查結果，以本案清除機構為金寶象公司（
    97中市廢清字第13-4號），處理機構為東億公司（97中縣廢
    清字第0010-01號），有上開臺中縣環境保護局九十八年十
    一月二日環稽字第0980042048號函在卷可參。而金寶象公司
    亦確有經通知而至本案土地清運廢棄物，除據上述該公司函
    載明外，並經證人即該公司負責人丙○○於本院結證明確。
    則被告己○○所辯伊有委請合法廢棄物處理公司清理本案土
    地上廢棄物等語自非無據。
  (三)又被告乙○○固於九十七年十一月二十日，在本案土地現場
    遭警員甲○○查獲，然證人甲○○於本院結證伊到現場時，
    被告乙○○及其餘在場挖土機司機等已停工，有本院審判筆
    錄可證。是亦無事證證明被告己○○、被告乙○○是時從事
    廢棄物處理工作。
  (四)本案被告己○○以二十萬元代價向證人庚○○承攬廢棄物清
    除工作（應係居間尋覓或轉委託合法廠商清除之，詳上述理
    文四、(三)部分），卻花費四十萬元於本案土地搭建圍籬；其
    真正目的係盜取土石，清理廢棄物僅係其得進入證人庚○○
    土地施工之藉口，其應無廢棄物清理法第四十六條第四款之
    未依規定領有廢棄物清除、處理許可文件，從事廢棄物清除
    、處理之主觀犯意。
  (五)又被告己○○、乙○○於歷次訊問固稱其等在本案土地作廢
    棄物篩選工作云云，惟二人既經起訴竊取本案土地砂石，為
    脫卸罪責而有所辯駁或編造飾詞，原屬難免。退步言之，縱
    被告等確在上述土地上有為廢棄物篩選工作，亦與一般民眾
    從事之垃圾分類工作相當，尚難僅據此自白認其等確有從事
    廢棄物清除、處理工作。
  (六)又公訴意旨認被告二人將前揭土地之營建廢棄物載運至不詳
    地點傾倒，而未載運至合法處理場云云；然被告並無自證無
    罪之義務，本案土地上原遭棄置廢棄物之確實數量不明，除
    上述二車由金寶象公司、東億公司處理之廢棄物外，是否有
    其他廢棄物遭被告運出棄置，應屬檢察官負舉證責任及提出
    證明方法之範疇，既無何客觀明確事證可憑，應難逕予論罪
    。
五、綜上，本案無從認定被告二人確有違反廢棄物清理法之主觀
    犯意，亦無事證證明其等有違反廢棄物清理法之客觀犯行，
    揆諸上開說明意旨，原審所為無罪判決，尚無違誤。公訴人
    上訴意旨執持前詞指摘原審此部分判決不當，尚無理由，應
    予駁回。
據上論結，應依刑事訴訟法第368條、第369條第1項前段、第364
條、第299條第1項前段，刑法第28條、第320條第1項、第41條第
1項，刑法施行法第1條之1，判決如主文。
本案經檢察官丁○○到庭執行職務。
中    華    民    國    99    年    9     月    30    日
            刑事第二庭    審判長法  官  邱  顯  祥
                                法  官  王  鏗  普
                                法  官  姚  勳  昌
以上正本證明與原本無異。
違反廢棄物清理法部分檢察官得上訴。
其餘不得上訴。
如不服本判決應於收受送達後10日內向本院提出上訴書狀，其未
敘述上訴之理由者，並得於提起上訴後10日內向本院補提理由書
（均須按他造當事人之人數附繕本）「切勿逕送上級法院」。
                                書記官  吳  宗  玲
中    華    民    國    99    年    9     月    30    日
中華民國刑法第320條
（普通竊盜罪、竊佔罪）
意圖為自己或第三人不法之所有，而竊取他人之動產者，為竊盜
罪，處5  年以下有期徒刑、拘役或 5 百元以下罰金。

司法院資訊處製作；財團法人民間司法改革基金會備份。
